臺灣高等法院刑事判決
110年度上訴字第1566號
上  訴  人  
即  被  告  王維燦



指定辯護人  王奕淵律師
上列上訴人因毒品危害防制條例案件，不服臺灣桃園地方法院10
9年度訴字第623號，中華民國110年2月5日第一審判決（起訴案
號：臺灣桃園地方檢察署108年度偵字第32036號），提起上訴，
本院判決如下：
    主  文
原判決撤銷。
甲○○共同販賣第三級毒品，未遂，處有期徒刑壹年玖月。緩刑肆
年，緩刑期間付保護管束，並應於本判決確定後參月內，向公庫
支付新臺幣伍萬元，及應於本判決確定之日起壹年內，完成參場
次之法治教育課程。
扣案如附表編號1至4所示之物均沒收。
    事  實
一、甲○○、真實姓名年籍不詳綽號為「大頭」及「小琪」之成年
    人暨所屬販毒集團成年成員，均明知愷他命、4-甲基甲基卡
    西酮（Mephedrone）均為毒品危害防制條例第2 條第2 項第
    3 款附表三所列管之第三級毒品，不得販賣，竟共同基於販
    賣第三級毒品營利之犯意聯絡，由販毒集團某成員於不詳時
    間以如附表編號3 所示之行動電話傳送內容：「※喬巴※超
    優! ! ! ! ! 香氛精油240cc .3000 、120cc .1300 、170c
    c .2000 、紅酒1 支600 」之毒品販售訊息予不特定人。甲
    ○○則於民國108 年10月31日晚間8 時許，先在桃園市龜山區
    某統一超商向「小琪」以新臺幣（下同）8,000元購得含有4
    -甲基甲基卡西酮成分之咖啡包（下稱咖啡包）30包，再於1
    08 年11月11日前某日至桃園市平鎮區某處，向「大頭」取
    得數量不詳之愷他命及如附表編號3 所示之行動電話，以備
    販賣。嗣桃園市政府警察局桃園分局中路派出所警員惠譯賢
    、黃信源及吳松龍於108 年11月11日某時接獲民眾檢舉上開
    販賣毒品廣告簡訊，由某警員於同日晚間8 時30分許，喬裝
    購毒者撥打如附表編號3 所示行動電話聯繫甲○○佯稱欲購買
    毒品，待毒品交易時、地約定後，甲○○遂於同日晚間9 時許
    抵達交易地點桃園市○○區○○○路0 段00巷00號之「潮汽車旅
    館」，喬裝購毒警員黃信源、吳松龍即以4,000 元與甲○○議
    定愷他命之價金，續於甲○○準備將毒品交付時，黃信源及吳
    松龍旋表明身分，並協同惠譯賢逮捕甲○○而止於販賣未遂，
    且當場扣得如附表所示之物，始查悉上情。
二、案經桃園市政府警察局桃園分局報告臺灣桃園地方法院檢察
    署檢察官偵查起訴。
    理  由
壹、證據能力部分：
    本院以下援引之非供述證據資料，檢察官、上訴人即被告甲
    ○○(下稱被告)及其辯護人於本院準備程序及審判程序時對其
    證據能力均表示沒有意見（見本院卷第67至69、103至106頁
    ），且其中關於刑事訴訟法第164條第2項規定，證物如為文
    書部分，係屬證物範圍。該等可為證據之文書，已經依法踐
    行調查證據之程序，即提示或告以要旨，自具有證據能力，
    併此敘明。
貳、實體部分：
一、認定犯罪事實所憑之證據及理由：
(一)上揭事實，業據被告於警詢、偵查、原審及本院審理中坦承
    不諱（見偵卷第15至23 、77至78頁，原審卷二第30、80、8
    5頁，本院卷第66、69、106至107頁），並有警員職務報告
    、刑案現場對話譯文、搜索扣押筆錄、扣押物品目錄表、毒
    品真實姓名與編號對照表、刑案現場照片及如附表編號3 所
    示行動電話發送之販毒訊息翻拍照片等在卷可參（見偵卷第
    31至39、43、51至54頁），及如附表編號1、2所示之物扣案
    可資佐證；另扣案如附表編號1、2所示之物品經送檢驗後，
    分別呈第三級毒品愷他命及第三級毒品4-甲基甲基卡西酮陽
    性反應，亦有台灣檢驗科技股份有限公司濫用藥物檢驗報告
    1份附卷可憑（見偵卷第143至145頁），是被告上開自白確
    與事實相符，應堪採信。
(二)又參諸被告於原審準備程序及審判程序中供承：伊販賣1 包
    愷他命可獲利100至200元，其餘之金錢歸「大頭」，另「小
    琪」知悉伊買咖啡包是要買來賣，咖啡包每包進價300至350
     元間，伊賣每包500至600元間等語（見原審卷第31、85頁
    ），益徵被告主觀上有藉販賣毒品賺取價差而營利之犯意，
    是被告主觀上具有販賣毒品之營利意圖，應堪認定。
(三)從而，本案事證明確，被告上開犯行，應堪認定，應予依法
    論科。
二、論罪及刑之減輕部分：
(一)新舊法比較部分：
　　按行為後法律有變更者，適用行為時之法律，但行為後之法
    律有利於行為人者，適用最有利於行為人之法律，刑法第2 
    條第1 項定有明文。被告為本案行為後，毒品危害防制條例
    第4 條第3 項、第17條第2 項業於109 年1 月15日修正公布
    ，並於同年7 月15日施行，而修正後之毒品危害防制條例第
    4 條第3 項係將得併科之罰金由「700 萬元以下」提高至「
    1,000 萬元以下」；第17條第2 項將「偵查及審判中均自白
    」要件（依實務見解舊法僅需偵查中及歷次事實審中有一次
    自白即可）改為較嚴格之「偵查及歷次審判中均自白」，故
    經比較新舊法，修正後之毒品危害防制條例未較有利於被告
    ，本案應適用被告行為時即修正前毒品危害防制條例第4 條
    第3 項及第17條第2 項之規定。
(二)按愷他命、4-甲基甲基卡西酮分別為毒品危害防制條例第2 
    條第2 項第3款附表三第19項、第25項所列第三級毒品。又
    刑事偵查技術上所謂之「釣魚」，指對於原已犯罪或具有犯
    罪故意之人，以設計引誘之方式，使其暴露犯罪事證，而加
    以逮捕或偵辦者而言，純屬偵查犯罪技巧，並未違反憲法對
    於基本人權之保障，且於公共利益之維護有其必要性。查被
    告向「大頭」及「小琪」拿取愷他命及咖啡包販賣賺取差價
    為利潤，顯原有販賣毒品意思，且於交易地點「潮汽車旅館
    」當場向喬裝員警推銷愷他命及咖啡包後，議定愷他命交易
    數量及價錢，被告自已就販賣愷他命及4-甲基甲基卡西酮為
    著手，僅因警員之釣魚無法販賣毒品成功，是核被告所為係
    犯修正前毒品危害防制條例第4條第6項、第3項之販賣第三
    級毒品未遂罪，又附表編號2 所示咖啡包內容物之淨重雖達
    49.74公克，但經鑑驗後，4-甲基甲基卡西酮純質淨重僅1.9
    8公克，有內政部警政署刑事警察鑑定書1份附卷可參（見偵
    卷第183頁），故被告並無持有第三級毒品達純質淨重20公
    克之狀況，本案自毋庸論以持有第三級毒品罪遭販賣吸收之
    吸收關係。
(三)被告與「大頭」及「小琪」暨所屬販毒集團成員間就上開之
    罪，有犯意聯絡及行為分擔，均為共同正犯。
(四)被告構成累犯，但不予加重其刑：
　　查被告前因妨害自由案件，經原審法院判處有期徒刑3月確
    定，於105年8月31日經易科罰金執行完畢，有本院被告前案
    紀錄表1份附卷可稽(見本院卷第31至33頁)，是被告於有期
    徒刑執行完畢後5年內故意再犯本案有期徒刑以上之罪，依
    刑法第47條第1項規定為累犯，惟審酌被告執行完畢之犯行
    與本案犯行顯屬罪質不同之罪，爰依司法院大法官釋字第77
    5 號解釋意旨，不依累犯規定加重其刑。
(五)刑之減輕部分：
 1、被告客觀上已著手於販賣行為之實行，惟因佯裝購毒之員警
    自始不具購買真意，就本案毒品之交易無達成真實合意，為
    未遂犯，爰依刑法第25條第2項規定減輕其刑。
 2、犯第4 條至第8 條之罪於偵查及審判中均自白者，減輕其刑
    ，修正前毒品危害防制條例第17條第2項定有明文。被告於
    偵查、原審及本院審理中均自白犯行，業如前述，爰依上開
    規定減輕其刑，並依刑法第70條規定遞減之。
 3、被告無毒品危害防制條例第17條第1項減輕其刑規定之適用
    ：
　　被告固於警詢時提供⑴「小琪」之LINE及facetime帳號資料
    、⑵毒品廣告簡訊所載其他門號等資訊，並願配合追查上游
    「大頭」及「小琪」（見偵卷第21至23頁，原審卷二第47至
    51頁），然迄今仍未因此查得任何共犯真實身分，有臺灣桃
    園地方檢察署函、桃園市政府警察局桃園分局函在卷可參（
    見原審卷二第39、45頁），是被告尚無適用毒品危害防制條
    例第17條第1項規定減輕其刑，附此敘明。
 4、被告不依刑法第59條酌減其刑： 
　　辯護人雖為被告主張依刑法第59條酌減（見原審卷二第30頁
    ，本院卷第109頁），然按刑法第59條規定之酌量減輕其刑
    ，必須犯罪另有特殊之原因與環境，在客觀上足以引起一般
    同情，認為即使予以宣告法定最低度刑，猶嫌過重者，始有
    其適用。此所謂法定最低度刑，固包括法定最低本刑，但遇
    有其他法定減輕之事由者，則應係指適用其他法定減輕事由
    減輕其刑後之最低度刑而言。倘被告別有法定減輕事由者，
    應先適用法定減輕事由減輕其刑後，猶認其犯罪之情狀顯可
    憫恕，即使科以該減輕後之最低度刑仍嫌過重者，始得適用
    刑法第59條規定酌量減輕其刑（最高法院100 年度台上字第
    744 號刑事判決意旨參照）。查被告於本案發生前，固未曾
    因販賣毒品經法院為有罪判決，但被告年紀未滿30歲，絕非
    無謀生之能力或窘於生活之人，竟選擇賺取販賣毒品利潤而
    毒害同胞，客觀上顯然不足以引起同情及有何堪憫恕之處，
    況經適用刑法第25條第2項、修正前毒品危害防制條例第17
    條第2項規定，已使被告之罪刑大幅減低，自無再依刑法第5
    9條酌減其刑之餘地。
三、撤銷改判、量刑及沒收之理由：
(一)原審就被告上揭犯行，認事證明確，予以論罪科刑，固非無
    見。惟查：㈠按量刑之輕重，係屬事實審法院得依職權自由
    裁量之事項，茍於量刑時，已依行為人之責任為基礎，並斟
    酌刑法第57條各款所列情狀，而未逾越法定範圍，又未濫用
    其職權，即不得遽指為違法，此觀諸最高法院72年度台上字
    第6696號判例意旨自明。查本件原審就被告量刑已依法第57
    條所定科刑應審酌事項，在法定刑度範圍內以行為人之責任
    為基礎，斟酌被告若將如附表編號1 、2所示第三級毒品流
    入市面，恐戕害國民健康，況經國家衛生研究院最新研究結
    果，愷他命初犯者3年內的毒品使用再犯率達39.5% ，死亡
    率為一般同年齡、同性別者的4.9倍，可見販賣愷他命之罪
    行實不能隨意輕縱，應予相當非難，惟被告犯後於警詢、偵
    查及本院審理中始終坦承犯行，犯後態度尚佳，且扣案如附
    表編號1 、2 所示之第三級毒品數量尚微，究與大盤毒梟販
    賣行為造成之損害有別，兼衡被告犯罪之動機、目的、行為
    時之年齡、高職肄業、職業為廣告業之智識程度、勉持的經
    濟狀況及素行等一切情狀，而為刑之量定，既未逾越法定刑
    度，亦無濫用自由裁量權限或違反比例原則，其量刑自屬妥
    適，而無被告上訴意旨所指之顯然失出或有失衡平情事。是
    被告提起上訴主張原審量刑過重，請求從輕量刑云云，此部
    分之上訴，為無理由。㈡又查被告於本案發生前，固未曾因
    販賣毒品經法院為有罪判決，但被告年紀未滿30歲，絕非無
    謀生之能力或窘於生活之人，竟選擇賺取販賣毒品利潤而毒
    害同胞，客觀上顯然不足以引起同情及有何堪憫恕之處，況
    經適用刑法第25條第2項、修正前毒品危害防制條例第17條
    第2項規定，已使被告之罪刑大幅減低，自無再依刑法第59
    條酌減其刑之餘地，是被告提起上訴，請求依刑法第59條規
    定酌減其刑乙節，為無理由。㈢被告前因妨害自由案件，經
    原審法院判處有期徒刑3月確定，於105年8月31日經易科罰
    金執行完畢，有本院被告前案紀錄表1份附卷可稽(見本院卷
    第31至33頁)，被告固於有期徒刑執行完畢後5年內故意再犯
    本案有期徒刑以上之罪，惟其既於受有期徒刑宣告執行完畢
    後，5年內未曾因故意犯罪受有期徒刑以上刑之宣告，而符
    合刑法第74條第1項第2款規定得宣告緩刑，本院審酌被告此
    次因一時失慮而為本件犯行，於犯行為警查獲後即坦承犯行
    ，已如前述，事後深表悔悟，被告年紀未滿30歲，其所以參
    與本案犯行乃係因需錢孔急，次數僅1 次且未遂，所犯情節
    尚非重大，諒係因年輕識淺，短於思慮，致罹刑典，經此偵
    查、審理程序之教訓，日後當知所警惕，認所宣告之刑，暫
    以不執行為適當，爰予宣告緩刑4年，原審就此部分，未及
    審酌予以宣告緩刑，容有未洽，是被告此部分之上訴，則為
    有理由。原判決既有上揭可議之處，自屬無可維持，應由本
    院予以撤銷改判。
(二)爰以行為人之責任為基礎，審酌被告若將如附表編號1 、2
    所示第三級毒品流入市面，恐戕害國民健康，況經國家衛生
    研究院最新研究結果，愷他命初犯者3 年內的毒品使用再犯
    率達39.5% ，死亡率為一般同年齡、同性別者的4.9 倍，可
    見販賣愷他命之罪行實不能隨意輕縱，應予相當非難，惟被
    告犯後於警詢、偵查及本院審理中始終坦承犯行，犯後態度
    尚佳，且扣案如附表編號1 、2 所示之第三級毒品數量尚微
    ，究與大盤毒梟販賣行為造成之損害有別，兼衡被告犯罪之
    動機、目的、行為時之年齡、高職肄業、職業為廣告業之智
    識程度、勉持的經濟狀況及素行等一切情狀，量處如主文第
    2項所示之刑，以示懲儆。
四、沒收部分：
(一)按違禁物，不問屬於犯罪行為人與否，沒收之；犯第4 條之
    罪，其供犯罪所用之物，不問屬於犯罪行為人與否，均沒收
    之，刑法第38條第1項、毒品危害防制條例第19條第1項分別
    定有明文。再毒品危害防制條例對於查獲之製造、運輸、販
    賣、意圖販賣而持有、以非法方法使人施用、引誘他人施用
    及轉讓第三、四級毒品之沒收，並無特別規定，如其行為已
    構成犯罪，則該毒品即屬不受法律保護之違禁物，應回歸刑
    法之適用，依刑法第38條第1項之規定（即現行法第38條第1
     項規定）沒收之，最高法院98年度台上字第2889號判決意
    旨參照。
(二)查扣案如附表編號1 所示愷他命及編號2所示4-甲基甲基卡
    西酮係被告犯販賣第三級毒品未遂罪之物，依前開判決意旨
    說明屬違禁物，除檢驗用罄部分已滅失而毋庸沒收外，應連
    同難以完全析離之包裝袋，依刑法第38條第1項規定沒收之
    ；扣案如附表編號3 所示行動電話係販毒集團成員用以發送
    販毒訊息及被告用以聯絡購毒者之用，附表編號4 所示行動
    電話係供被告與「小琪」聯絡取得毒品之用，均屬供販賣第
    三級毒品未遂罪所用之物，業據被告供承在卷（見偵卷第19
    頁、本院卷二第31頁），自應依毒品危害防制條例第19條第
    1 項沒收之。另扣按如附表編號5所示現金12,000元，無證
    據證明與本案相關，依法無庸宣告沒收，又本案被告係販賣
    第三級毒品未遂，顯未取得任何犯罪所得，亦無庸宣告沒收
    犯罪所得。　　
五、附條件緩刑之諭知：
(一)被告前因妨害自由案件，經原審法院判處有期徒刑3月確定
    ，於105年8月31日經易科罰金執行完畢，有本院被告前案紀
    錄表1份附卷可稽(見本院卷第31至33頁)，被告固於有期徒
    刑執行完畢後5年內故意再犯本案有期徒刑以上之罪，惟其
    既於受有期徒刑宣告執行完畢後，5年內未曾因故意犯罪受
    有期徒刑以上刑之宣告，本件被告倘使其入監服刑，除具威
    嚇及懲罰效果外，反有斷絕其社會連結之憾，而無從達成教
    化及預防再犯目的，是本院綜合上情，認其前所受刑之宣告
    以暫不執行為適當，爰依刑法第74條第1項第2款規定，宣告
    緩刑4年，以啟自新。又為使被告能從中深切記取教訓，使
    其對自身行為有所警惕，並斟酌本案犯罪情節及其生活狀況
    等情，依刑法第74條第2項第4款之規定，命被告於本案判決
    確定後3月內，應向公庫支付5萬元。另本院審酌被告之犯罪
    動機、犯罪情節，認其犯行係因欠缺法治觀念所致，為促使
    其日後得以知曉遵守法律，本院認除上揭緩刑宣告外，實有
    再賦予被告一定負擔之必要，斟酌被告因法治觀念薄弱而觸
    法，為確保其能記取教訓，爰依刑法第74條第2項第8款規定
    ，命被告於判決確定後1年內接受3場次之法治教育課程，併
    依刑法第93條第1項第2款之規定，宣告緩刑期間付保護管束
    。再倘被告未遵期履行前開負擔且情節重大，足認原宣告之
    緩刑難收其預期效果，而有執行刑罰之必要者，檢察官得依
    刑法第75條之1 第1項第4款之規定，聲請法院撤銷其等之緩
    刑宣告，併此敘明。
(二)緩刑之效力不及於從刑與保安處分之宣告，刑法第74條第5 
     項定有明文。沒收新制修正、施行後，關於沒收，雖非從
    刑，而係具有獨立法律效果之處分，但就緩刑宣告而言，當
    同無暫緩執行之效，換言之，緩刑之效力不及於沒收，並不
    因沒收新制之改變而受影響，乃當然之法理，此從2種制度
    設計之立法目的不同且不相衝突，即可明瞭（最高法院107
    年度台上字第4177號判決意旨參照）。從而，本院所為上開
    宣告沒收之物，均不受被告受附條件緩刑宣告之影響，均無
    暫緩執行之問題，附此敘明。
上論斷，應依刑事訴訟法第369條第1項前段、第364條、第299條
第1項前段，修正前毒品危害防制條例第4條第3項、第6項、第17
條第2項，毒品危害防制條例第19條第1項，刑法第28條、第25條
第2項、第74條第1項第2款、第2項第4款、第8款、第93條第1項
第2款、第38條第1項，判決如主文。
本案經檢察官林秉賢提起公訴，檢察官董怡臻到庭執行職務。
中　　華　　民　　國　　110 　年　　9 　　月　　7 　　日
                  刑事第一庭    審判長法  官　周煙平　　
　　　　　　　　　　　　　　　　  　　法  官　連育群　
　　　　　　　　　　　　　　　 　  　 法  官　吳炳桂
以上正本證明與原本無異。
如不服本判決，應於收受送達後20日內向本院提出上訴書狀，其
未敘述上訴之理由者並得於提起上訴後20日內向本院補提理由書
（均須按他造當事人之人數附繕本）「切勿逕送上級法院」。
                                      書記官  陳淑婷
中　　華　　民　　國　　110 　年　　9 　　月　　7 　　日
附錄：本案論罪科刑法條全文　　　　　　　　　　　　　　
修正前毒品危害防制條例第4條：
製造、運輸、販賣第一級毒品者，處死刑或無期徒刑；處無期徒
刑者，得併科新臺幣二千萬元以下罰金。
製造、運輸、販賣第二級毒品者，處無期徒刑或七年以上有期徒
刑，得併科新臺幣一千萬元以下罰金。
製造、運輸、販賣第三級毒品者，處七年以上有期徒刑，得併科
新臺幣七百萬元以下罰金。
製造、運輸、販賣第四級毒品者，處五年以上十二年以下有期徒
刑，得併科新臺幣三百萬元以下罰金。
製造、運輸、販賣專供製造或施用毒品之器具者，處一年以上七
年以下有期徒刑，得併科新臺幣一百萬元以下罰金。
前五項之未遂犯罰之。
附表：
編號 物品名稱   數量及重量 備註 沒收依據 1 愷他命（白色結晶） 5 包（含透明包裝袋）。含袋重6.47公克鑑驗取用0.0025公克 依台灣檢驗科技股份有限公司108 年11月15日濫用藥物檢驗報告驗出愷他命成分（見偵卷第143 頁） 刑法第38條第1項 2 咖啡包（棕色粉末） 6 包（含不透明之包裝袋）。含袋重59.48 公克鑑驗取用1.0041公克 依台灣檢驗科技股份有限公司108 年11月15日濫用藥物檢驗報告驗出4-甲基甲基卡西酮成分（見偵卷第145頁） 刑法第38條第1項 3 HTC 行動電話 1 支（含SIM 卡1 張）。 手機門號：0000000000IMEI碼：000000000000000 毒品危害防制條例第19條第1項 4 Iphone行動電話 1 支（含SIM 卡1 張）。 手機門號：0000000000IMEI碼：000000000000000 毒品危害防制條例第19條第1項 5 現金 新臺幣12,000元  不予沒收